臺灣臺中地方法院民事判決
109年度訴字第2738號
原      告  黃中鴻  
訴訟代理人  謝秉錡律師
複  代理人  徐湘閔律師
被      告  東原實業股份有限公司


法定代理人  李焜南  
訴訟代理人  蔡譯智律師
複  代理人  王將叡律師
上列當事人間請求給付股東分配款事件，經本院於民國110年11 
月15日言詞辯論終結，判決如下：
    主    文
被告應給付原告新臺幣83萬9,075元，及自109年8月7日起至清償
日止，按週年利率百分之5計算之利息。
原告其餘之訴駁回。
訴訟費用由被告負擔十分之八，餘由原告負擔。
本判決第一項於原告以新臺幣27萬9,692元供擔保後，得假執行
，被告以新臺幣83萬9,075元供擔保後得免為假執行。
原告其餘假執行之聲請駁回。
    事實及理由
壹、程序方面：解散之公司除因合併、分割或破產而解散外，應
    行清算；解散之公司，於清算範圍內，視為尚未解散；公司
    經中央主管機關撤銷或廢止登記者，準用前開規定；法人至
    清算終結止，在清算之必要範圍內，視為存續，公司法第24
    條、第25條、第26條之1、民法第40條第2項分別定有明文。
    是經解散之公司，其法人人格並非即告消滅，必須經清算程
    序，並俟清算完結後，始喪失其人格。清算人之職務為：一
    、了結現務。二、收取債權、清償債務。三、分派盈餘或虧
    損。四、分派賸餘財產。清算人執行此項職務時，有代表公
    司為訴訟上或訴訟外一切行為之權。公司法第84條之規定，
    於股份有限公司之清算準用之，公司法第334條亦有明文。
    經查，被告東原實業股份有限公司前經主管機關廢止登記外
    ，且已向本院陳報清算人，經本院以108年度司司字第150號
    受理並准予備查一情，有本院中院麟非拾叁108司司150字第
    1080040761號函（見本院卷第21頁）在卷可查，被告公司之
    法定代理人即為清算人李焜南，合先予敘明。
貳、實體方面：
一、原告起訴主張：被告法定代理人就任清算人後，即造具謄餘
    財產分配表，並於民國108年8月17日提請股東會追認，依該
    分配表可知，原告可得之現金為新臺幣（下同）440萬1,038
    元，非現金部分則為250萬5,341元，被告僅給付原告現金35
    6萬1,963元，尚欠現金83萬9,075元並未分配予原告，非現
    金部分250萬5,341元亦未移轉予原告。並聲明：1.被告應給
    付原告83萬9,075元，及自起訴狀繕本送達翌日即109年8月7
    日起至清償日止，按週年利率百分之5計算之利息。2.被告
    應將如附表所示之財產分配金額，非現金欄之應收帳款債權
    250萬5,341元移轉予原告。3.如受有利判決，願供擔保請准
    宣告假執行。
二、被告則以：
（一）被告公司於108年8月17日召開股東臨時會，並就被告公司
      謄餘財產分配提出討論，就保留未分派之金額，俟稅捐機
      關核定清算期間確定情形，扣除核定稅捐金額後，再行退
      還股東，上開會議紀錄送達各股東均無異議後，被告公司
      即先向本院聲請清算完結。是目前被告公司仍有稅務尚在
      等國稅局核定，就各股東依「謄餘財產分配表」中之「現
      金分配金額」欄之「第二次分配金額」欄所列分配款83萬
      9,075元均尚未發還股東。縱認被告公司應退還上開款項
      ，應扣除109年6月8日昶志聯合會計師事務所諮詢服無費5
      萬元、108年9月11日蔡譯智律師訴訟費用6萬元、110年1
      月19日昶志聯合會計師事務所服務費3萬元、清算人李焜
      南清算後代墊相關費用7千元，並按比例扣除上開尚未歸
      墊支費用後，原告所能分配之金額僅餘77萬7,335元。
（二）就原告主張「謄餘財產分配表」之「財產分配金額」欄之
      「非現金」欄所列應分配款250萬5,341元部分，因被告公
      司在清算期間經了結現務、收取債權及償還債務後，「謄
      餘財產分配表」記載謄餘資產總額為1,729萬1,885元，但
      銀行存款餘額卻僅有1,049萬206元，資金不明缺口為680
      萬1,679元。依常理判斷可能是被告公司將資金無償貸與
      黃傳樟個人或各股東，黃傳樟就上開資金移轉流向不明之
      金額對被告公司負返還之義務，仍舊屬被告公司之資產，
      會計項目應記載修正為「其他應收款」，由於黃傳樟已於
      106年1月3日去世，上述其他應收款680萬1,679元自應於
      清算完結時列入謄餘財產分配各股東，並按持股比例計算
      ，於扣除股本後核發股利憑單予各股東供其申報綜合所得
      稅。被告公司清算後謄餘財產，除退還投資股本500萬元
      給各股東外，謄餘1,229萬1,885元係屬被告公司未發配盈
      餘，依法應依股東持股比例分配予各股東並開立股利憑單
      ，但並無真正現金存在，債務人無法特定，且債權業已合
      法分配予原告，自無從分配原告主張之205萬5,341元現金
      。公司尚未清算完結，有無剩餘財產可供分派尚屬未明，
      股東僅有可能獲得剩餘財產分派之期待權，尚難認已取得
      剩餘財產分派請求權。
（三）並聲明：1.原告之訴及其假執行之聲請均駁回。2.如受不
      利判決，被告願供擔保請准免為假執行。
三、兩造爭執與不爭執事項（見本院卷第186頁）
（一）兩造不爭執事項如下： 
　　1.被告公司108年8月17日股東臨時會決議，現金保留200萬
      元於完稅扣除稅額後，再依比例分配現金予原告。
    2.東原公司108年8月17日股東臨時會決議所附之清算後資產
      負債表列其他應收款為680萬1,679元。 
（二）本件爭點：
　　1.東原公司108年8月17日股東臨時會決議，保留之現金200
      萬元是否己完稅？扣除稅額後分為多少？應配予原告之金
      額為多少？
    2.東原公司108年8月17日股東臨時會決議所附之清算後資產
      負債表列其他應收帳款680萬1,679元是否應依持股比例分
      配250萬5,341元非現金債權予原告？如是，應如何移轉分
      配？
    3.爭點二之應收帳款680萬1,679元之債務人為何人？是否為
      黃傳樟？
    4.爭點二之應收帳款680萬1,679元是否已合法分配予原告？
四、本院之判斷：
（一）當事人對於他造主張之事實，於言詞辯論時不爭執者，視
      同自認；當事人主張之事實，經他造於準備書狀內或言詞
      辯論時或在受命法官、受託法官前自認者，無庸舉證，民
      事訴訟法第280 條第1 項前段、第279 條第1 項定有明文
      。查，上開三、（一）所示之事項為兩造所不爭執（見本
      院卷第186頁），依上開規定，無庸舉證，本院得予逕採
      認。
（二）按「…。至於保留未分配之金額（即原告起訴請求之83萬9
      ,075元），俟稅捐機關校定清算期間稅捐確認情形，並扣
      除核定稅捐金額後，再行退還股東」，被告公司108年股
      東臨時會第4案第2點約有明文。查，上揭被告公司108年
      股東臨時會第4案第2點所指「俟稅捐機關校定清算期間稅
      捐確認情形，並扣除核定稅捐金額」乙事，原告主張業已
      核定確認完成，並無扣除額，有原告提出財政部中區國稅
      局豐原分局108年10月29日中區國稅豐原營所字第1080107
      044號函，上載：被告公司107及108年度營利事業所得稅
      結、決、清算申報已核定在案，核定稅額為0元，截至108
      年10月25日止，無欠繳之稅捐，惟因該公司涉嫌逾期申報
      股利憑單，是有核估之違章罰鍰3萬元等情在卷足憑（見
      本院卷第195頁），亦堪認定。則依上開108年股東臨時會
      第4案第2點之約定，因無核定稅捐金額可扣除，被告即應
      給付保留未分配之金額，即原告起訴請求之83萬9,075元
      。至於是否另有違章罰鍰3萬元、被告抗辯之相關費用，
      均係其他第三人對被告公司之債權，與原告依上揭被告公
      司108年股東臨時會第4案第2點約定原告對被告請求之分
      配款無關，應屬被告公司另外清算或執行分配之相關問題
      ，被告請求於本件中扣除，於法無據，實無理由（本院對
      爭點1之判斷）。
（三）債權人基於債之關係，得向債務人請求給付；債權之讓與
      ，非經讓與人或受讓人通知債務人，對於債務人不生效力
      ，民法第199第1項、第297條第1項前段分別定有明文。查
      ，原告另請求應將分配款中之非現金250萬5,341元被告債
      權移轉予原告等語，然所謂債權，依上開法文及民法債篇
      之體系解釋，自應以有實際存在之債務人方屬民法所稱之
      債權，此觀上揭民法第199條所載債權人基於債之關係得
      向債務人請求給付，及同法第297條第1項所載債權讓與時
      應通知債務人，方對債務人生效之法文即明，然本件原告
      起訴請求者，係被告公司108年股東臨時會附表所列之非
      現金250萬5,341元分額配，而此一分配額被告抗辯為查無
      債務人之帳面虧損，此有被告公司107年度司字第60號檢
      查人報告書簽證會計師蔡志堅到庭證稱：被告公司108年
      股東臨時會附表所列「其他應收款」之資金不明缺口680
      萬1,679元，為無法瞭解原因，帳上查核出來就是這個金
      額，為會計計算上為求資產與負債平衡即所謂會計平等性
      ，因而產生無法解釋之會計項目，故列為「其他應收款」
      ，也就是108年股東臨時會附表所列之非現金財產應分配
      金額。此外，要列「其他應收款」680萬1,679元也是為了
      國稅局課稅之需求，國稅局此部分之課稅依證人判斷，是
      合乎法令的，但無法為任何處理，因為沒有特定的欠款人
      等語（見本院卷第199至207頁）在卷足憑，被告此部分之
      抗辯應屬可採，本院再詢問原告是否知悉債務人，原告無
      法回答，主張此應詢問被告等情（見本院卷第323頁），
      綜此實已足認，上揭「其他應收款」680萬1,679元，也就
      是被告公司108年股東臨時會附表所列之非現金250萬5,34
      1元分額配，實係會計項目平衡上所列之不明資金缺口，
      並非事實上被告公司對何人有何債權。原告依上開被告公
      司108年股東臨時會附表所列之非現金250萬5,341元分額
      配，請求被告以轉讓債權之方式，轉讓此一250萬5,341元
      分配額，其前提事實為此一分配額為確實存在之債權，然
      此一分配額僅是會計及課稅需求所列之會計項目，並非民
      法上之債權，則原告請求移轉此一分配額之債權，即無可
      採（本院對爭點2、3、4之判斷）。
（四）又按給付有確定期限者，債務人自期限屆滿時起，負遲延
      責任。給付無確定期限者，債務人於債權人得請求給付時
      ，經其催告而未為給付，自受催告時起，負遲延責任。其
      經債權人起訴而送達訴狀，或依督促程序送達支付命令，
      或為其他相類之行為者，與催告有同一之效力。民法第22
      9條第1項、第2項定有明文。又遲延之債務，以支付金錢
      為標的者，債權人得請求依法定利率計算之遲延利息。但
      約定利息較高者，仍從其約定利率。應付利息之債務，其
      利率未經約定，亦無法律可據者，週年利率為百分之5。
      民法第233條第1項、第203條亦有明文。本件原告對被告
      之前開債權，核屬無確定期限之給付，既經原告起訴而於
      109年8月6日送達訴狀，有送達證書可參（見本院卷第43
      、45頁）。從而，原告就本件遲延利息部分，請求被告應
      給付自起訴狀繕本送達被告翌日即109年8月7日起至清償
      日止，按週年利率百分之5計算之法定遲延利息，核無不
      合，應予准許。
五、兩造均陳明願供擔保，聲請宣告假執行及免為假執行，經核
    於法無不合，爰酌定擔保金額為27萬9,692元，被告得供全
    額擔保免為假執行。原告敗訴部分，其假執行之聲請，因訴
    之駁回而失所依附，不應准許，併予駁回。
六、本件事證已臻明確，兩造其餘攻擊防禦方法及舉證，核與判
    決結果不生影響，爰不一一論述，附此敘明。
七、據上論結，本件原告之訴為一部有理由、一部無理由，依民
    事訴訟法第79條、第390條第2項、第392條第2項之規定，判
    決如主文。
中　　華　　民　　國　　110 　年　　12　　月　　8 　　日
                  民事第一庭      法  官  王詩銘
以上正本係照原本作成。
如對本判決上訴，須於判決送達後20日內向本院提出上訴狀（須
按他造當事人之人數附繕本）。如委任律師提起上訴者，應一併
繳納上訴審裁判費。
中　　華　　民　　國　　110 　年　　12　　月　　8 　　日
                                  書記官  林玟君
（得上訴20日）
附表：東原實業股份有限公司謄餘財產分配表(元，新臺幣)
編號 股東 姓名 投資金額 財產分配金額   現金分配金額     開立股利憑單金額 二代健保補充保費    現金 非現金 合計 第一次分配金額   預計第二次分配金額 合計         第一次分配金額 扣補充保費 本票開立金額     1 李焜南 970,000 2,137,710 1,216,916 3,354,626 1,730,147 45,546 1,684,601 407,563 2,137,710 2,384,626 45,546 2 黃韻如 687,000 1,514,028 861,877 2,375,905 1,225,372 32,258 1,193,114 288,656 1,514,028 1,688,905 32,258 3 黃中鴻 1,997,000 4,401,038 2,505,341 6,906,379 3,561,963 93,769 3,468,194 839,075 4,401,038 4,909,379 93,769 4 黃素娥 317,000 698,612 397,693 1,096,305 565,419 14,885 550,534 133,193 698,612 779,305 14,885 5 黃吳招 180,000 - 622,508 622,508 - - - - - 442,508 8,452 6 黃炳琳 60,000 - 207,503 207,503 - - - - - 147,503 2,817 7 黃素芬 789,000 1,738,818 989,841 2,728,659 1,407,305 37,047 1,370,258 331,513 1,738,818 1,939,659 37,047 合計  5,000,000 10,490,206 6,801,679 17,291,885 8,490,206 223,505 8,266,701 2,000,000 10,490,206 12,291,885 234,774